【裁判字號】    96,重訴,516
【裁判日期】    970425
【裁判案由】    侵權行為損害賠償
【裁判全文】
臺灣臺北地方法院民事判決             96年度重訴字第516號
原      告    乙○○
              甲○○
兼上二人
訴訟代理人    己○○
被      告    丁○○
訟訟代理人    戊○○律師
              許銳明律師
上列當事人間侵權行為損害賠償事件，本院於民國97年3月25日
言詞辯論終結，判決如下：
    主  文
被告應給付原告己○○新台幣壹佰貳拾陸萬肆仟貳佰陸拾元、原
告乙○○新台幣壹佰貳拾捌萬柒仟陸佰壹拾貳元、原告甲○○新
台幣壹佰拾捌萬玖仟陸佰捌拾捌元，及均自民國九十五年九月
十五日起至清償日止，按年息百分之五計算之利息。
原告其餘之訴駁回。
訴訟費用由被告負擔十分之四，由原告己○○負擔十分之四，由
原告乙○○負擔十分之一，餘由原告甲○○負擔。
本判決原告勝訴部分於原告己○○、乙○○、甲○○分別以新台
幣肆拾貳萬元、肆拾萬元、肆拾柒萬元為被告預供擔保後，得
假執行；但被告如以新台幣壹佰貳拾陸萬肆仟貳佰陸拾元、新台
幣壹佰貳拾捌萬柒仟陸佰壹拾貳元、新台幣壹佰拾捌萬玖仟陸
佰捌拾捌元，分別為原告己○○、乙○○、甲○○預供擔保，得
免為假執行。
原告其餘之假執行聲請駁回。
    事實及理由
壹、程序方面：
    按訴狀送達後，原告不得將原訴變更或追加他訴。但請求之
    基礎事實同一、擴張或減縮應受判決事項之聲明者，不在此
    限，民事訴訟法第255條第1項第2、3款定有明文。本件原告
    原於民國95年9月11日提起刑事附帶民事訴訟時請求：「被
    告應賠償原告新台幣（下同）1,349萬7,553元，及自起訴狀
    繕本送達被告等之翌日起至清償日止，按年息百分之五計算
    之利息。。」又於96年8月3日變更為：「被告應賠償1,800
    萬元」，嗣又於96年10月25日具狀變更訴之聲明為：「1.被
    告賠償原告己○○649萬6,793元，及自起訴狀繕本送達被告
    等之翌日起至清償日止，按年息百分之五計算之利息。2.被
    告賠償原告乙○○278萬7,612元，及自起訴狀繕本送達被告
    等之翌日起至清償日止，按年息百分之五計算之利息。3.被
    告賠償原告甲○○288萬9,688元，及自起訴狀繕本送達被告
    等之翌日起至清償日止，按年息百分之五計算之利息。」經
    核其聲明雖變更，惟請求之基礎原因事實並未改變，且在數
    額上有所更動，亦係屬擴張或減縮應受判決事項之聲明，揆
    諸前開說明，自應認原告所為訴之變更為合法，合先敘明。
貳、原告起訴主張：
    民國95年2月15日訴外人許迪凱（即原告己○○之夫）搭乘
    被告所駕駛之計程車，行經台北市中山區○○○路○段大同
    大學前內側快車道時，本應注意遵守道路交通標線之指示，
    在劃有分向限制線之路段，不得駛入來車之車道內，及汽車
    行駛時，駕駛人應注意車前狀況，隨時採取必要安全措施之
    保護他人之注意義務，詎被告竟疏於注意，貿然跨越分向限
    制線而駛入該路段南往北方向來車之內側快車道上逆向行駛
    ，致該車遭訴外人丙○○駕駛之大貨車撞上，而致乘客許迪
    凱送醫不治死亡，原告因此受有精神上之損害，且被告毫無
    悔意、極力推責，案發至今除法令規定之強制汽車責任險外
    ，被告從未對死者之喪葬等費用表示關切，被告之經濟狀況
    亦未如被告所陳述之困窘，經查被告係住豪宅，且其配偶又
    有穩定工作，膝下又有子女可扶養。惟被害人許迪凱正值壯
    年，如未遭遇此事故，其往後薪資累積至退休，再加上留美
    求學費用，其金錢上之損失已超過數千萬元以上；再者，原
    告己○○現雖有工作，實已陷入經濟拮据狀態，現有之工作
    亦岌岌可危，加上原告並無子女，未來無所依靠，除需照顧
    自己更需兼顧年邁公婆，又要獨力負擔被害人之債務，因此
    請求本院准其所請，爰依民法侵權行為損害賠償請求權之規
    定，提起本件訴訟等語。並聲明：一被告賠償原告己○○
    649萬6,793元，及自起訴狀繕本送達被告等之翌日起至清償
    日止，按年息百分之五計算之利息。二被告賠償原告乙○○
    278萬7,612元，及自起訴狀繕本送達被告等之翌日起至清償
    日止，按年息百分之五計算之利息。三被告賠償原告甲○○
    288萬9,688元，及自起訴狀繕本送達被告等之翌日起至清償
    日止，按年息百分之五計算之利息。四並願供擔保，請准宣
    告假執行。
、被告則以：
    被告就本件過失致人於死事件，雖係閃避路上之狗始釀成，
    但主要肇事責任在於被告自己一節，從未推諉，刑事案件審
    理中，亦極具誠意與被害人家屬洽談成立民事上和解事宜，
    惟因原告請求金額實在過高，遠遠超出被告之經濟能力所能
    負擔者，致雖經數度調解，仍功虧一簣，未能達成協議，並
    非被告不願負責。且被告係高中畢業，以駕駛計程車為業已
    二十餘年，經濟狀況僅勉強能維持家庭生活，雖然購有自用
    住宅一幢，惟全賴銀行貸款，分期清償壓力沈重。原告請求
    之範圍，超過被告認同部分，顯與民法第192條第2項、194
    條之規定意旨不符，難認有法律上理由等語為辯，並聲明：
    請求駁回原告之訴逾236萬32元部分暨該部分訴訟費用之請
    求。
肆、本件不爭執事項：（見被告於96年10月8日所提之民事爭點
    整理狀）
  一關於台灣台北地方法院95年度交訴字第89號刑事判決事實欄
    所認定之事實，及被告就事故之發生有過失乙節不爭執。
  二對台灣台北地方法院檢察署檢察官96年度偵續一字第20號起
    訴書，犯罪事實欄所認定之被告就本件交通事故之發生亦有
    過失乙節不爭執。
  三就原告所提有關醫療費、殯葬費之金額及相關單據形式之真
    正不爭執。
  四關於原告乙○○、甲○○部分扶養費之請求及其金額不爭執
    。
  五對事故發生後，被告即已依法申請強制汽車責任保險理賠，
    並經原告具領死亡給付150萬元完畢，每人平分50萬元之事
    實不爭執。
伍、本件之爭點：（見被告於96年10月8日所提之民事爭點整理
    狀及96年10月25日言詞辯論筆錄）
  一原告己○○得否請求扶養費之損害賠償？
  二原告請求之精神慰撫金是否過高？
陸、得心證之理由：
  一原告主張被告於前揭時地，因違反在劃有分向限制線之路段
    ，不得駛入來車之車道內，及汽車行駛時，駕駛人應注意車
    前狀況，隨時採取必要安全措施之保護他人之注意義務，過
    失致乘客許迪凱（即原告己○○之夫，原告乙○○、甲○○
    之子）送醫不治死亡之事實，已據其提出與所述相符之臺灣
    臺北地方法院檢察署起訴書影本為證，被告對之不爭執，且
    有本院95年度交訴字第89號刑事判決附卷可稽，應認原告之
    主張為可採信。
  二原告己○○主張其醫療費、殯葬費各花費5,580元及25萬8,
    680元暨原告乙○○、甲○○之扶養費分別為28萬7,612元
    及38萬9,688元乙節，亦不爭執。故本件主要之爭執點在
    於(一)原告己○○得否請求扶養費之損害賠償？(二)原告請求
    之精神慰撫金是否過高？
  三關於原告己○○得否請求扶養費之損害賠償部分：
    (一)按民法第1116條之1固有規定：「夫妻互負扶養之義務其
      負扶養義務之順序與直系血親卑親屬同，其受扶養權利
      之順序與直系血親尊親屬同」。而夫妻互受扶養權利之
      順序，既與直系血親尊親屬同，自不以無謀生能力為必
      要。惟依民法第1117條規定，仍須以不能維持生活者為
      限，始得請求是項賠償（最高法院87年度台上字第2727
      號判決要旨參照）。而所謂「不能維持生活」，係指無
      財產足以維持生活，亦即不能以自己之財產維持生活者
      而言；故反面言之，如能以自己之財產維持生活者，自
      無受扶養之權利。
    (二)查原告己○○於94年、95年之收入分別為85萬9,110元及
      174萬4,561元，而95年的財產有投資股份12萬4,160元，
      有本院依職權調閱原告己○○之稅務電子閘門財產所得
      調件明細表附卷可稽。而原告己○○自承係文化大學畢
      業，於美國唸碩士（見本院96年10月25日言詞辯論筆錄
      ），自難謂其不能維持生活，則原告己○○請求被告給
      付扶養費373萬3,868元部分，即屬無理由，應予駁回。
  四關於原告請求之精神慰撫金是否過高部分：
    (一)次按不法侵害他人致死者，被害人之父、母及配偶受有
      非財產上之損害，依民法第一百九十四條規定，得請求
      賠償相當金額之慰藉金時，法院對於慰藉金之量定，應
      斟酌加害人，並被害人暨其父、母及配偶之身分、地位
      及經濟狀況等關係定之（參照最高法院76年台上字第
      1908號判例）。
    (二)爰斟酌己○○之學經歷及年收入如上所述；乙○○、甲○○自承均為小學畢業；被告丁○○自承高中畢業，以駕駛
      計程車為業，兩造對上開事實均不爭執，應堪採信。又被
      告丁○○擁有房屋一幢、土地一筆財產總額為325萬1,180
      元；甲○○擁有房屋二幢、土地二筆及股份投資等財產總
      額為1,638萬577元；乙○○擁有土地四筆及股份投資等財
      產總額777萬2,383元等情，亦有本院依職權調閱之稅務電
      子閘門財產所得調件明細表附卷足憑。另參酌原告己○○
      遽遭喪夫之痛，原告乙○○、甲○○遽遭喪子之痛，天倫
      之樂不再，白髮人送黑髮人椎心之痛等一切情狀後，認為
      乙○○、甲○○、己○○各請求賠償精神慰無金300萬元
      ，尚嫌過高，應各以100萬元適當，逾此金額之請求，不
      應准許。
  五按保險人依強制汽車責任保險法規定給付之保險金，視為加
    害人或被保險人損害賠償金額之一部分，加害人或被保險人
    受賠償請求時，得扣除之，該法第30條定有明文。查己○○
    、乙○○、甲○○因本件車禍之發生，已各受領強制汽車責
    任險理賠50萬元，合計150萬元，為己○○、乙○○、甲○○所自承，依上開規定，自應予以扣除。是所得請求賠償之
    金額，經各扣除50萬元後，己○○所得請求之金額為126萬
    4,260元，乙○○所得請求之金額為128萬7,612元，而甲○○所得請求之金額為138萬9,688元。
  六綜上所述，己○○、乙○○、甲○○依侵權行為之法則，請
    求被告丁○○應給付己○○126萬4,260元，乙○○128萬7,
    612元，甲○○138萬9,688元，及均自起訴狀繕本送達之翌
    日即自95年9月15日起至清償日止，按年息5%計算利息部分
    ，自屬應予准許；逾此部分之請求，即屬不應准許。
  七原告陳明願供擔保，聲請宣告假執行，及被告陳明願供擔保
    以免假執行，經核原告勝訴部分，都合於法律規定，爰酌定
    相當之擔保金額分別准許之。至於原告敗訴部分，其假執行
    之聲請即缺乏宣告之依據，應予駁回。
柒、又本件事證已臻明確，兩造其餘攻擊防禦方法及未經援用之
    證據，經本院斟酌後，認為均不足以影響本判決之結果，爰
    不一一論述，併此敘明。
捌、結論：原告之訴為一部有理由、一部無理由，依民事訴訟法
    第79條、第85條第1項但書、第390條第2項、第392條第2項
    判決如主文。
中    華    民    國    97    年    4    月     25    日
                  民事第六庭    法  官  陳文正
以上正本係照原本作成
如對本判決上訴，須於判決送達後20日內向本院提出上訴狀
中    華    民    國    97    年    6    月     11    日
                                書記官  戴伯勳


司法院資訊處製作；財團法人民間司法改革基金會備份。
